臺灣高雄地方法院民事判決　　　　　　 100年度訴字第1008號
原　　　告　謝榮華
訴訟代理人　張榮作律師
被　　　告　王文玉
訴訟代理人　陳南利
被　　　告　陳金環
　　　　　　王文賢
上列當事人間分割共有物事件，經本院於民國100 年10月19日言
詞辯論終結，判決如下：
    主      文
兩造共有坐落於高雄市路○區○○段第三九地號土地，面積一六
三三平方公尺之土地，應依下列方法分割：
(一)附圖二編號A 所示，面積一五一點八六平方公尺之土地，由兩
  造依附表一所示比例保持分別共有。
(二)附圖二編號B 所示，面積九一八點三平方公尺，及附圖二編號
  F 所示，面積一一二點一平方公尺，合計一０三０點四平方公
  尺之土地，均由原告謝榮華、被告陳金環按謝榮華應有部分一
  二二九二五分之四三三七五、陳金環應有部分一二二九二五分
  之七九五五０之比例保持共有。
(三)附圖二編號C 所示，面積六十點七一平方公尺，及附圖二編號
  D 所示，面積一八五點九平方公尺，合計二四六點六一平方公
  尺之土地，分歸被告王文玉所有。
(四)附圖二編號E 所示，面積二０四點一三平方公尺之土地，分歸
  被告王文賢所有。
被告王文賢應給付原告謝榮華新臺幣陸萬零玖佰肆拾伍元，應給
付被告陳金環新臺幣拾壹萬壹仟柒佰柒拾參元。
訴訟費用由兩造依附表一所示比例負擔。
    事實及理由
壹  程序部分
一、被告陳金環經合法通知，無正當理由未於言詞辯論期日到場
    ，核無民事訴訟法第386 條所列各款情形，爰依原告之聲請
    ，由其一造辯論而為判決。
二、按訴狀送達後，原告不得將原訴變更或追加他訴，但該訴訟
    標的對於數人必須合一確定時，追加原非當事人之人為當事
    人者，不在此限。民事訴訟法第255 條第1 項第5 款定有明
    文。原告謝榮華起訴請求分割如附表一所示共有人共有，坐
    落於高雄市路○區○○段第39地號土地（下稱系爭土地），
    並將王文賢同列為原告（見本院卷第3 頁），嗣於本院審理
    期間，因謝榮華與王文賢就土地分割方法所持意見相左，是
    經徵得被告及王文賢同意後，王文賢撤回起訴，並由謝榮華
    追加王文賢為本件被告（見本院卷第185 頁）。查分割共有
    物之訴乃固有必要共同訴訟，其訴訟標的對於共同訴訟之各
    人必須合一確定，是應由請求分割之共有人一同起訴，並以
    反對之其他共有人全體為共同被告，於當事人適格始無欠缺
    ，故本件於王文賢撤回起訴後，確有追加原非被告之王文賢
    為被告之必要，揆諸前引規定，原告所為訴之追加，係屬有
    據。
貳  實體部分
一、原告起訴主張：兩造依如附表一所示應有部分比例，分別共
    有系爭土地（重測前為高雄市路○區○○段第388 地號，地
    目建，面積1,633 平方公尺），系爭土地並無因使用目的不
    能分割情形，兩造復無不為分割之約定，惟雙方無法達成分
    割協議，為此爰依民法第823 條及第824 條規定，請求裁判
    分割系爭土地，並請斟酌如附圖一編號A 所示土地，現為面
    寬5 公尺之道路，供作雙方通行使用，其性質上不宜分割為
    單獨所有，應由兩造按原應有部分比例保持共有，而謝榮華
    與陳金環為母子，其在附圖一編號B 所示土地上建有門牌號
    碼為高雄市路○區○○路1 巷29號房屋（下稱29號房屋）；
    王文玉在附圖一編號C 所示土地上興築鐵皮車庫1 座；王文
    賢則在附圖一編號E 所示土地上建有門牌號碼為高雄市路○
    區○○路1 巷19號房屋（下稱19號房屋）等使用現況，就系
    爭土地為原物分割，並就原物分配面積不足部分，依系爭土
    地公告現值加3 成即每平方公尺新台幣（下同）9,100 元（
    即7, 000×[1+30%]=9,100 ）補償之。並聲明：兩造共有系
    爭土地准依如附圖一所示方式分割，其中附圖一編號A 所示
    土地，由兩造按原應有部分比例，保持共有；附圖一編號B
    所示土地，依陳金環應有部分79550/122925、謝榮華應有部
    分43375/122925之比例保持共有；附圖一編號C 、D 所示土
    地分歸王文玉所有；附圖一編號E 所示土地分歸原告王文賢
    所有（以下合稱甲案）。
二、被告王文玉則以：如依甲案分割，依其財力實無法另籌措現
    金補償其他共有人，故本件宜按共有人之應有部分為原物分
    配為已足，並依如附圖二所示方案（見本院卷第151 頁）分
    割系爭土地，將附圖二編號A 所示供通行使用之土地，由兩
    造依原應有部分保持共有；將附圖二編號B 、F 所示土地，
    分歸謝榮華、陳金環保持共有；將附圖二編號C 、D 所示土
    地分歸王文玉所有，將附圖一編號E 所示土地分歸王文賢所
    有（以下合稱乙案）等語置辯。並聲明：原告之訴駁回。
三、被告王文賢則以：系爭土地面積足供原物分配，且其所有19
    號房屋應按使用現況保存，本件應以原物分配為原則，如有
    不足再以金錢補償，故宜按乙案方割系爭土地較為妥適等語
    置辦。並聲明：原告之訴駁回。
四、被告陳金環未於言詞辯論期日到場，亦未提出書狀作何聲明
    或陳述。
五、本件不爭執事項如下：
  (一)系爭土地為鄉村區之乙種建築用地。
  (二)兩造依如附表一所示比例分別共有系爭土地。
  (三)原告謝榮華、被告陳金環願就分割後所獲分配之土地按謝榮
    華應有部分43375/122925、被告陳金環應有部分79550/1229
    25之比例保持分別共有。
  (四)兩造就系爭土地並無不為分割之協議。
  (五)兩造就系爭土地並未訂立分管契約。
  (六)附圖一、二編號A 所示土地，現為私設道路用地，該土地南
    側連接高雄市路○區○○路1 巷巷道，北側則與鄰地私設巷
    道相通。
  (七)附圖一、二編號B 所示土地上，有謝榮華、陳金環共有之29
    號房屋存在。
  (八)附圖一、二編號C 所示土地上，有王文玉搭建之鐵皮車庫1
    座。
  (九)附圖一、二編號E 所示土地上，有原告王文賢所有之19號房
    屋間暨附連之1 層樓鐵皮平房及棚架存在。
  (十)附圖一、二編號D 所示土地為空地，附圖二編號F 所示土地
    為空地。
  (十一)本件如須以金錢補償，則按系爭土地公告現值加3 成，即每
    平方公尺9,100元作為計算基礎。
六、本件爭點為系爭土地之適當分割方法為何？茲論述如下：
  (一)按「共有物之分割，依共有人協議之方法行之。分割之方法
    ，不能協議決定者，法院得因任何共有人之聲請，命為左列
    之分配：一、以原物分配於各共有人。二、變賣共有物，以
    價金分配於各共有人。以原物為分配時，如共有人中，有不
    能按其應有部分受分配者，得以金錢補償之。」，民法第82
    4 條第1 項、第2 項、第3 項定有明文。次按「分割共有物
    ，以消滅共有關係為目的。法院裁判分割共有土地時，除因
    該土地內部分土地之使用目的不能分割（如為道路）或部分
    共有人仍願維持其共有關係，應就該部分土地不予分割或准
    該部分共有人成立新共有關係外，應將土地分配於各共有人
    單獨所有」、「查分割共有物固不受分管契約之拘束，惟儘
    量依各共有人使用現狀定分割方法，以維持現狀，減少共有
    人所受損害，當不失為裁判分割斟酌之一種原則。」有最高
    法院69年台上字第1831號判例要旨、82年台上字第1990號判
    決要旨可資參照。又法院為裁判分割時，需衡酌共有物之性
    質、價格、經濟效用及公共利益、全體或多數共有人利益等
    因素，並兼顧公平原則，如原則上認原物分配對全體或多數
    共有人有利，須先就原物分配，倘共有人中有不能按其應有
    部分受分配者，則得以金錢補償之。均合先敘明。
  (二)經查：
  1.系爭土地如附圖一、二編號A 所示位置，為私設巷道，現供
    兩造出入使用，附圖一、二編號B 所示土地上有謝榮華、陳
    金環共有之29號房屋存在，附圖一、二編號E 所示土地上有
    王文賢所有之19號房屋存在，附圖一、二編號所示土地上則
    有王文玉搭建之車庫1 座、附圖一編號C （相當於附圖二編
    號D 、F ）所示土地為空地之事實，為兩造所不爭執，並有
    勘驗筆錄、地上物現況測量成果圖及現況照片為憑（見本院
    卷第138 頁、第81頁、第86至106 頁、第148 頁），又謝榮
    華、陳金環願就分割後之土地按謝榮華應有部分43375/1229
    25、陳金環應有部分79550/122925保持共有，業據其陳明在
    卷，並提出同意書狀為憑（見本院卷第186 頁、第189-1 頁
    ），本院審酌前開使用現狀、共有人之意願、兩造就系爭土
    地之應有部分比例及其應受分配面積，暨附圖一、二編號A
    所示土地現供兩造出入通行使用，依其使用目的不宜分割，
    參以系爭土地足供兩造按其應有部分以原物分配，兩造亦同
    意以原物分配為原則，如有不足再以金錢補償等一切情狀，
    認為兩造倘依甲案附圖一所示方式分割，則謝榮華、陳金環
    受原物分配之土地面積短少131.08平方公尺，王文玉溢受分
    配之面積卻達112.1 平方公尺（參見附表二），顯然有失公
    允；如兩造依乙案附圖二所示方式分割，僅王文賢就所獲分
    配土地面積較其應受分配面積增加18.98 平方公尺部分，須
    以金錢補償謝榮華、陳金環短受分配之土地面積（參見附表
    三），各該共有人所獲原物分配面積與與其按原應有部分比
    例應受分配面積較為相近，較符公平原則，是宜依乙案即附
    圖二、附表三所示方式分割，將附圖二編號A 所示面積151.
    86平方公尺之土地，分歸兩造依附表一所示比例保持共有；
    將附圖二編號B 、F 所示，面積共1,030.4 平方公尺之土地
    （即918.3+112.1=1030.4），分歸謝榮華、陳金環各按應有
    部分43375/122925、79550/122925之比例保持共有；將附圖
    二編號C 、D 所示，面積共246.61平方公尺之土地（即60.7
    1+185.9=246.61）分歸王文玉所有，將附圖二編號E 所示，
    面積204.13平方公尺之土地分歸王文賢所有為適當。
  2.又兩造均同意就原物分配不足部分，按系爭土地公告現值加
    3 成，即按每平方公尺9,100 元計價補償，已如前述（見本
    院卷第115 頁、第187 頁），是依附表三所示短少、溢分面
    積計算，王文賢就其溢分18.98 平方公尺土地部分，應補償
    陳榮華、陳金環共172,718 元（即9,100 ×18.98=172,718
    ），是依謝榮華、陳金環之應有部分比例計算，謝榮華應受
    補償金額為60,945元（即172,718 ×43375/122925=60,945
    ，元以下四捨五入）、陳金環應受補償金額為111,773 元（
    即172,718 ×79550/122925 =111,773 ，元以下四捨五入）
    。
七、綜上所述，原告依民法第823 條規定，請求分割系爭土地，
    係有理由，且依乙案即附圖二、附表三所示方式分割，輔以
    金錢補償為適當，爰判決如主文所示。
八、末按分割共有物本質上並無訟爭性，由本院斟酌何種分割方
    案較能增進共有物之經濟效益，並兼顧兩造之利益，以決定
    適當之分割方法，故兩造本可互換地位，由任一共有人起訴
    請求分割，均無不可，實質上並無所謂何造勝訴敗訴之問題
    ，故本件訴訟費用應由兩造按如附表一所示應有部分比例分
    擔，始屬公允，附此敘明。
據上論結，原告之訴為有理由，依民事訴訟法第385 條第1 項、
第78條、第80條之1 、第85條第1項前段，判決如主文。
中    華    民    國   100    年    10    月    31    日
                  民事第四庭  法  官  賴文姍
以上正本係照原本作成。
如對本判決上訴，須於判決送達後20日內向本院提出上訴狀。如
委任律師提起上訴者，應一併繳納上訴審裁判費。
中    華    民    國   100    年    10    月    31    日
                              書記官  劉甄庭
附表一：兩造就系爭土地之應有部分比例
┌──┬─────┬───────────────┐
│編號│共有人姓名│       應有部分比例           │
├──┼─────┼───────────────┤
│ 1  │王文賢    │八分之一                      │
├──┼─────┼───────────────┤
│ 2  │謝榮華    │0000000分之四三三七五０│
├──┼─────┼───────────────┤
│ 3  │陳金環    │二七七六０分之一二七二八      │
├──┼─────┼───────────────┤
│ 4  │王文玉    │0000000分之二八八八七五│
└──┴─────┴───────────────┘
附表二：兩造依甲案分割所受分配之土地面積
┌──┬────┬───────────┬───────┬──────┬─────┬─────┬────────┐
│編號│姓   名 │依原應有部分比例計算應│就附圖二編號A │其他受分配之│實際獲分配│溢分(+) 或│應付或應受補償金│
│    │        │受分配之總面積（小數點│所示道路用地分│土地面積（㎡│之總面積  │短少(-) 面│（按每平方公尺8,│
│    │        │下兩位四捨五入，㎡）  │得之面積（㎡）│）          │ （㎡）   │積（㎡）  │840 元計算）    │
├──┼────┼───────────┼───────┼──────┼─────┼─────┼────────┤
│ 1  │王文賢  │      204.13          │    18.98     │   204.13   │  223.11  │  +18.98  │應付  172,718元 │
├──┼────┼───────────┼───────┼──────┼─────┼─────┼────────┤
│ 2  │謝榮華  │    1,156.98          │   107.60     │   918.30   │1,025.90  │ -131.08  │應受1,192,828元 │
├──┼────┤                      │              │            │          │          │                │
│ 3  │陳金環  │                      │              │            │          │          │                │
├──┼────┼───────────┼───────┼──────┼─────┼─────┼────────┤
│ 4  │王文玉  │      271.89          │    25.28     │   358.71   │  383.99  │ +112.10  │應付1,020,110元 │
├──┴────┼───────────┼───────┼──────┼─────┼─────┼────────┤
│        合計  │    1,633.00          │   151.86     │            │1,633.00  │   0      │            0元 │
└───────┴───────────┴───────┴──────┴─────┴─────┴────────┘
附表三：兩造依乙案分割所受分配之土地面積
┌──┬────┬───────────┬───────┬──────┬─────┬─────┬────────┐
│編號│姓   名 │依原應有部分比例計算應│就附圖二編號A │其他受分配之│實際獲分配│溢分(+) 或│應付或應受補償金│
│    │        │受分配之總面積（小數點│所示道路用地分│土地面積（㎡│之總面積  │短少(-) 面│（按每平方公尺8,│
│    │        │下兩位四捨五入，㎡）  │得之面積（㎡）│）          │ （㎡）   │積（㎡）  │840元計算）     │
├──┼────┼───────────┼───────┼──────┼─────┼─────┼────────┤
│ 1  │王文賢  │      204.13          │    18.98     │   204.13   │  223.11  │ +18.98   │應付172,718元   │
├──┼────┼───────────┼───────┼──────┼─────┼─────┼────────┤
│ 2  │謝榮華  │    1,156.98          │   107.60     │ 1,030.40   │1,138.00  │ -18.98   │應受172,718元   │
├──┼────┤                      │              │            │          │          │                │
│ 3  │陳金環  │                      │              │            │          │          │                │
├──┼────┼───────────┼───────┼──────┼─────┼─────┼────────┤
│ 4  │王文玉  │      271.89          │    25.28     │   246.61   │  271.89  │   0      │          0元   │
├──┴────┼───────────┼───────┼──────┼─────┼─────┼────────┤
│        合計  │    1,633.00          │   151.86     │            │1,633.00  │   0      │          0元   │
└───────┴───────────┴───────┴──────┴─────┴─────┴────────┘